臺灣屏東地方法院刑事判決　　　　　　　　　　　　　　九十三年度訴字第五四號
　　公　訴　人　臺灣屏東地方法院檢察署檢察官
　　被　　　告　丙○○
右列被告因妨害自由等案件，經檢察官提起公訴（九十二年度偵字第三三八一號），
本院判決如左：
    主  文
丙○○共同私行拘禁，累犯，處有期徒刑壹年。
    事  實
一、丙○○前於民國八十三、八十四年間，因違反肅清煙毒條例，分別經臺灣高等法
    院高雄分院以八十三年度上訴字第一四三九及臺灣高等法院以八十四年度上訴字
    第五七九四號判處有期徒刑三年二月及三年四月確定，合併執行於八十七年四月
    二十一日假釋，九十年五月五日保護管束期滿執行完畢。仍不知悔改，復因與戊○○間有債務糾紛，不滿戊○○承諾向親友借調現金償債未果，乃於九十二年二
    月二十六日十五時許，透過友人辛○○，以商討債務為由邀約戊○○見面，戊○○不疑有他，依約至屏東縣麟洛鄉永達技術學院前，搭乘辛○○駕駛之自小客車
    ，先至屏東縣屏東市六塊厝菜市場與丙○○見面，丙○○隨即以該處人多為由，
    要求戊○○至他處談判，戊○○遂允諾並搭乘辛○○之自小客車至屏東縣境內高
    屏溪河床上某鳳梨園工寮前，丙○○則自行騎乘機車前往。詎同日十七時許，丙○○一抵達該處，即基於傷害及妨害自由之犯意，先以棍棒毆打戊○○之手腳，
    致戊○○受有雙側上肢併下肢多處鈍挫擦傷之傷害（傷害部分業據戊○○撤回告
    訴，容後詳述）而不支倒地，丙○○以此強暴之方式，以所謂「陳廷盈」名義，
    迫令戊○○簽立內容為「戊○○向陳廷盈借款新台幣（下同）一百三十萬元」之
    「自白書」一紙，使戊○○行無義務之事，並阻止戊○○自由離去，而剝奪其行
    動自由。嗣於同日十九時許，丙○○因考量戊○○傷勢，乃指示與其有妨害自由
    犯意聯絡之辛○○及另一名姓名年籍不詳之成年男子將戊○○帶往屏東市國仁醫
    院就醫包紮，隨後辛○○仍依據丙○○之指示，違反戊○○之意願將戊○○載往
    屏東市六塊厝菜市場附近某民房內私行拘禁，期間由與丙○○有共同妨害自由犯
    意聯絡之不詳姓名成年男子二、三人流輪看管。嗣戊○○之親友己○○、劉森龍
    透過友人甲○○、綽號「文龍」（真實姓名年籍不詳）出面與丙○○斡旋，經甲○○表示丙○○願以一百萬元和解，戊○○之父劉森興乃將現金二十萬元及支票
    三張共計八十萬元（發票人為己○○、劉森興，面額分別為二十五萬元、二十五
    萬元及三十萬元）交由甲○○與綽號「文龍」者，由「文龍」負責處理轉交丙○○之事宜，丙○○始於翌日即九十二年二月二十七日二十二時許，將戊○○載往
    屏東市光大二巷五八號前釋放，共計戊○○遭妨害自由之時間達二十九小時許。
    戊○○於同年三月三日報警，因而查獲上情。
二、案經戊○○訴由屏東縣警察局屏東分局報請臺灣屏東地方法院檢察署檢察官偵查
    起訴。
    理  由
一、訊據被告丙○○固坦承因債務糾紛於上開時、地毆打告訴人戊○○，及要求戊○○簽立之自白書一紙，惟矢口否認有妨害戊○○行動自由，及強令戊○○簽立自
    白書而行無義務之事之犯行，辯稱：沒有強迫戊○○寫自白書，只是要戊○○留
    下欠我錢的證據，自白書是毆打戊○○前就寫好了，是寫好後因為氣不過，才毆
    打戊○○；也未妨害戊○○行動自由，戊○○還在國仁醫院時，戊○○的舅舅就
    透過「文龍」跟我聯絡，說戊○○欠我的錢，他舅舅要負責還給我，並說大家見
    面談，我才打電話給「蘇餅」（即辛○○）叫他將戊○○帶回六塊厝菜市場，是
    戊○○自願待在菜市場內商量債務問題云云。經查：
  (一)右揭事實，業據告訴人戊○○迭於警偵訊及本院審理中指述綦詳，復有上開自白
    書一紙、支票三張及國仁醫院診斷證明書、急診病例各一份在卷可稽。告訴人即
    證人戊○○並於本院審理中證稱「我因為替別人擔保，那個人跑掉，我有陸續還
    錢給丙○○，應該還欠丙○○二十九萬元。自白書上會寫欠一百三十萬元，是因
    為本來開本票，後還改開支票時，丙○○說之前開的本票已經撕掉，沒有將那些
    本票還我，最後卻將所有本票及支票的金額通通加起來說是我的欠款，但是當時
    已經因為被毆打壓制在地上，不簽不行，所以才簽立那張自白書」等語（見本院
    卷第六二、六三頁），參酌被告於偵訊中自承「與戊○○間的債務都有本票、支
    票為憑據，那些本票、支票在戊○○父親替他還債時，都還給他們了」等語（見
    偵查卷第八三頁），告訴人戊○○積欠被告之債務早有憑據，且告訴人認為伊僅
    積欠被告二十九萬元，若無遭被告以毆打之強暴方式，豈會於僅積欠二十九萬元
    債務之情況下簽立面額高達一百三十萬元之自白書；況若如被告所辯，自白書是
    在其毆打告訴人之前就寫好了，既然被告要求告訴人書立自白書之用意在擔保債
    權，告訴人既簽立自白書以遂被告所願，被告何需再以棍棒毆打告訴人？是被告
    係以毆打告訴人之強暴方式，逼迫告訴人簽立自白書之事實，應堪認定。被告上
    開辯解，均與常情有違而屬卸責之詞，不足採信。
  (二)證人戊○○於本院證稱「因為辛○○說丙○○想見我，我就從永達技術學院坐辛○○的車到六塊厝，在六塊厝時人很多，辛○○要我上車，我就上車，事前並不
    知道要去鳳梨園‧‧‧被告在鳳梨園就地取材，用木棍打我手腳‧‧‧後來我就
    簽自白書‧‧‧被告叫辛○○及一個我不認識的人送我去國仁醫院，本來說要我
    在醫院擦完藥就送我回家，後來不知道為何再將我帶至六塊厝‧‧‧國仁醫院距
    離我家約五分鐘‧‧‧我在國仁醫院時想跑得要命‧‧‧在六塊厝的房間內想離
    開，但是有兩、三個人看守我」等語（見本院卷第六七頁至七二頁），告訴人遭
    被告毆打已受有雙側上肢併下肢多處鈍挫擦傷之傷害，又遭被告強逼簽立欠款一
    百三十萬元之自白書，身心均受巨創，衡情自希望儘速返家休養，縱使需要就醫
    ，亦不一定希望由辛○○及另一名不詳姓名年籍男子陪同，甚至選擇國仁醫院就
    醫亦非出於告訴人本意（見本院卷第六四頁），是告訴人於屏東縣境內高屏溪河
    床上某鳳梨園工寮前至國仁醫院時，行動自由已遭剝奪。再參照證人己○○於偵
    查及本院審理中證稱「我與甲○○透過第三者的安排與丙○○約在六塊厝派出所
    附近見面，那時是晚上十二點左右，我問丙○○說我姪子在哪裡，他說在我們手
    上，我問他說聽說戊○○的手腳都被打斷了，他說沒有打斷，還有送戊○○去國
    仁醫院，我就問他錢的事究竟如何，他只跟我說戊○○欠了多少錢，只要還錢人
    就可以回來，我說我要回去問問看」（見偵查卷第六三頁）、「當天晚上我與被
    告在六塊厝派出所隔壁的馬路上見面，被告說戊○○欠他錢，他的意思是要錢才
    會放人，那時候好像是講一百三十萬元，後來是給現金二十萬元，本票七十或八
    十萬，本票是我跟我哥哥都有簽名」（見本院卷第七九頁），益證被告係要告訴
    人之家人負責還清債務後，始讓告訴人離去，而有剝奪告訴人行動自由之行為。
  (三)證人辛○○涉犯妨害自由罪嫌，雖經檢察官以九十二年度偵字第三三八一號以罪
    嫌不足為不起訴處分確定，然該不起訴處分之內容係指「辛○○先將告訴人戊○○誘騙至屏東縣麟洛鄉永達技術學院前，再將戊○○強押上車，載往屏東縣境內
    高屏溪河床上某鳳梨園工寮前，推由丙○○毆打戊○○，並強逼戊○○簽立自白
    書，且為逼迫戊○○還款，夥同丙○○及數名姓名年籍不詳之男子將戊○○強行
    帶往屏東市六塊厝菜市場附近民房及屏東市光大二巷五八號等處予以拘禁」，並
    未涉及辛○○受被告丙○○指示，夥同另一名姓名年籍不詳之男子將告訴人帶往
    國仁醫院就醫，之後仍依據被告丙○○指示，將告訴人帶往屏東市六塊厝菜市場
    附近民房而接續剝奪告訴人行動自由之行為，是此部分事實，本院仍得審理，不
    受上開不起訴處分之拘束，先予敘明。證人辛○○於偵訊中證稱「我送戊○○去
    醫院時，他有說他是被丙○○打的，去醫院之後，我本來要送他回家，但丙○○
    打電話給我說有朋友要來，叫我把戊○○載回去，所以我又把戊○○送回六塊厝
    市場去找丙○○」等語（見偵查卷第七一至七二頁），復於本院證稱「（檢察官
    問：國仁醫院是誰決定要去的？）是我，因為我想順路載送戊○○回家。（檢察
    官問：後來有將戊○○送回家？）沒有。（檢察官問：戊○○受傷，難道他不想
    回家？）他想回家。（檢察官問：為何不送戊○○回家？）因為那時丙○○打電
  話給我，說有些話要跟戊○○說。‧‧‧那時候戊○○有說他想回家。」（見本
    院卷八八至八九頁），證人辛○○明知告訴人因遭被告丙○○毆打，始需就醫，
    卻在依據被告指示將告訴人送醫後，仍違反告訴人意願將告訴人帶回被告指定之
    處所，而使告訴人之行動自由繼續受到剝奪，堪認證人辛○○就此部分剝奪他人
    行動自由行為與被告丙○○間具有犯意聯絡及行為分擔，即便被告曾將告訴人送
    醫救治，但仍由共犯辛○○控制告訴人之行動自由，是告訴人行動自由受剝奪之
    狀態仍繼續中。又被告於剝奪告訴人行動自由期間，曾對其為送醫治療之行為，
    核乃一時同情惻隱之心，仍無解於妨害自由罪責之成立。
  (四)至被告雖舉證人林國良、乙○○、庚○○之證言，證明告訴人係自願留在六塊厝
    菜市場處理債務問題，行動自由未受妨礙，然證人林國良係於偵查中證稱「我到
    菜市場時有看到那個人（係指告訴人戊○○），他的手雖然有包紮，但是和丙○○還有說有笑，我就跟那人說趕快打電話回家，家裡人在找他，他則回答說債務
    處理完就回家」等語，然告訴人係遭被告毆打成傷，手部始需包紮，面對對其造
    成傷害之被告，告訴人如何能真心的有說有笑，其背後有無不為人知的隱情，亦
    非證人所能明察瞭解，是證人林國良上開證詞，不能為被告未有妨害自由犯行之
    有利認定；另證人乙○○於本院證稱「我們在哪裡泡茶，他們（應係指被告與告
    訴人）在講借錢的事，後來就打架，打完架後戊○○就走了，之後我就不清楚。
    」等語，證人庚○○證稱「那時我跟被告在泡茶，戊○○一個人過來，他們後來
    好像因為債務問題爭吵，我有看到被告有打戊○○，然後戊○○就離開，之後的
    事我就不清楚。」等語，參照被告坦承曾與告訴人在六塊厝菜市場發生衝突，且
    證人要證明的事是戊○○還沒受傷前的事等語，堪認上開二名證人證述之情況，
    應是告訴人戊○○由永達技術學院前至六塊厝菜市場前之情況，斯時告訴人之行
    動自由確實未受剝奪，被告既於屏東縣境內高屏溪河床上某鳳梨園工寮前毆打告
    訴人後始剝奪告訴人之行動自由，上開證言自無從為被告有利之認定。
  (五)綜上所述，本件事證明確，被告前開所辯，均屬卸責之詞，不足採信，其犯行已
    堪認定。
二、按「私行拘禁」係指無法律上之根據，不依法定程序，非法私擅拘禁者而言，稱
    「其他非法方法」係指除私行拘禁以外，凡以非法方法拘束妨礙他人身體，使之
    行動不得自由者，皆屬之。私行拘禁屬於例示性、主要性及狹義性規定，以其他
    非法方法剝奪人之行動自由，則屬補充性、次要性及廣義性規定，並非區別為二
    種不同之罪名，故而必須行為人之行為，在不合於主要性規定之場合，始有次要
    性規定適用之餘地。若行為人之所為既屬觸犯主要性規定，亦觸犯次要性規定；
    或觸犯次要性規定，進而觸犯主要性規定時，則只適用主要性規定了以論處即足
    ，並無方法結果相牽之可言，亦非可予齊列併用。是被告丙○○夥同辛○○自屏
    東縣境內高屏溪河床上某鳳梨園工寮前起，剝奪告訴人戊○○自由離去之行動自
    由，又夥同另兩、三名不詳姓名成年男子，將告訴人拘禁於屏東市六塊厝菜市場
    附近某民房內之行為，依據上開說明，應僅論以屬於主要性規定之刑法第三百零
    二條第一項前段之私行拘禁罪。被告就上開犯行，與辛○○、該兩、三名姓名年
    籍不詳之成年男子間，具有犯意之聯絡及行為之分擔，為共同正犯。又刑法第三
    百零二條第一項妨害行動自由罪，係妨害他人自由之概括規定，如以使人行無義
    務之事或妨害人行使權利為目的，而其強暴、脅迫手段已達於剝奪人行動自由之
    程度，只成立刑法第三百零二條之妨害自由罪，不另成立刑法第三百零四條第一
    項之強制罪（最高法院二十九年上字第三七五七號判例、八十七年度台上字第二
    三三七號判決可資參照）。準此，被告於剝奪告訴人行動自由期間，以毆打之強
    暴方式，逼令告訴人簽立積欠一百三十萬元債款之自由書，而使告訴人行無義務
    之事之行為，已包括在前開刑法第三百零二條第一項妨害自由罪，不另論刑法第
    三百零四條第一項強制罪。公訴人認被告此部分另犯刑法第三百零四條第一項之
    強制罪嫌，且與前開剝奪行動自由部分間應數罪併罰云云，尚有未洽，應予更正
    敘明。公訴意旨雖未論及被告指示共犯辛○○載送告訴人至國仁醫院就醫而接續
    剝奪告訴人行動自由之事實，惟上開事實與已起訴之犯罪事實間，屬於行為狀態
    之繼續，仍屬同一事實，本院自應併予審酌。又查被告前於八十三、八十四年間
    ，因違反肅清煙毒條例，分別經臺灣高等法院高雄分院以八十三年度上訴字第一
    四三九及臺灣高等法院以八十四年度上訴字第五七九四號判處有期徒刑三年二月
    及三年四月確定，合併執行於八十七年四月二十一日假釋，九十年五月五日保護
    管束期滿執行完畢，有臺灣高等法院被告全國前案紀錄表一紙在卷可按，其於有
    期徒刑執行完畢後五年之內，再犯有期徒刑以上之罪，為累犯，應依法加重其刑
    。爰審酌被告之素行，其對於債務糾紛，不思尋民事訴訟之正常途徑追討，卻以
    非法方式妨害他人行動自由，並強令他人簽立自白書，犯後猶飾詞狡辯、態度不
    佳等一切情狀，量處如主文所示之刑，以示懲儆。
三、公訴意旨另以：被告丙○○於民國九十二年二月二十六日十五時許，在屏東縣境
    內高屏溪河床上某鳳梨園工寮前，夥同另一名真實姓名年籍不詳之成年男子，共
    同持木棒等物毆打告訴人戊○○之手腳，致告訴人受有雙側上肢併下肢多處鈍挫
    擦傷之傷害，因認被告另涉犯刑法第二百七十七條第一項之普通傷害罪嫌等語。
    惟按告訴乃論之罪，告訴人於第一審辯論終結前，得撤回其告訴；又告訴經撤回
    者，法院應諭知不受理之判決，刑事訴訟法第二百三十八條第一項，及第三百零
    三條第三款定有明文。本件被告丙○○因傷害案件，經檢察官提起公訴，認係犯
    刑法第二百七十七條第一項之傷害罪。依同法第二百八十七條前段規定，須告訴
    乃論。茲據告訴人戊○○於本院審理中，具狀聲請撤回其告訴，有撤回告訴狀一
    紙在卷可稽，揆諸前開說明，本應為不受理判決，惟公訴人認此部份犯罪事實與
    前開起訴論罪之犯罪事實有牽連犯之裁判上一罪關係，爰不另為不受理諭知，併
    予敘明。
四、再者，公訴意旨又稱「被告於強逼告訴人戊○○簽立自白書後，並喝令戊○○以
    行動電話向其遠在北部之姑姑丁○○求救，企圖造成其親友之壓力」等語，亦認
    被告此舉涉犯刑法第三百零四條以強暴使人行無義務事之強制罪。惟查，告訴人
    於本院審理時證稱「是被告要求我打電話給我姑姑，那時候我很想打電話給我姑
    姑，也很想對外聯絡」等語（見本院卷第七十頁），以告訴人當時遭被告毆打成
    傷，行動自由亦遭剝奪之情況下，衡情自然亟欲對外求援，是其打電話向姑姑丁○○求救應未違背其自由意願，是被告此部分行為當不構成使人行無義務之事之
    強制罪，惟此部分行為依據起訴書之記載，係屬強迫簽立自白書之強制罪之接續
    行為，亦爰不為無罪之諭知，再併予敘明。
據上論斷，依刑事訴訟法第二百九十九條第一項前段，刑法第二十八條、第三百零二
條第一項、第四十七條，罰金罰鍰提高標準條例第一條前段，判決如主文。
本案經檢察官蔡榮龍到庭執行職務
中      華      民      國    九十三    年      六      月     十六     日
                臺灣屏東地方法院刑事第四庭
                                          審判長法  官簡志瑩
                                                法  官王以齊
                                                法  官陳姵君
右正本證明與原本無異。
如不服本判決應於收受本判決送達後十日內向本院提出上訴書狀，其未敘述上訴理由
者，並得於提起上訴後十日內向本院補提理由書狀（均須按他造當事人之人數附繕本
 ）「切勿逕送上級法院」
                                          書記官  許倬維
中      華      民      國    九十三    年      六      月     十六     日
附錄論罪法條：
中華民國刑法第三百零二條
 (剝奪他人行動自由罪)
私行拘禁或以其他非法方法，剝奪人之行動自由者，處五年以下有期徒刑
、拘役或三百元以下罰金。
因而致人於死者，處無期徒刑或七年以上有期徒刑，致重傷者，處三年以
上十年以下有期徒刑。
第一項之未遂犯罰之。
